【裁判字號】    98,易,1606
【裁判日期】    990524
【裁判案由】    妨害名譽
【裁判全文】
臺灣高雄地方法院刑事判決              98年度易字第1606號
公  訴  人  臺灣高雄地方法院檢察署檢察官
被      告  乙○○
上列被告因妨害名譽案件，經檢察官提起公訴（98年度偵字第26
755 號），本院判決如下：
    主  文
乙○○犯公然侮辱罪，處拘役參拾日，如易科罰金，以新台幣壹
仟元折算壹日。
    事  實
一、乙○○於97年3 月12日下午5 時許，在高雄縣鳳山市○○路
    ○段96號臺灣高雄地方法院鳳山簡易庭（下稱鳳山簡易庭）
    ，陪同其配偶甲○○就丁○○聲請支付命令案件出庭應訊後
    ，竟基於公然侮辱之犯意，在鳳山簡易庭法庭外走廊上之不
    特定人或特定多數人得以共聞共見之情況下，以「不要臉」
    等污穢言語辱罵丙○○，足以貶損丙○○之人格。
二、案經丙○○訴由臺灣高雄地方法院檢察署檢察官偵查起訴。
    理  由
一、證據能力部分：
（一）證人丁○○、丙○○於檢察事務官詢問中之供述，公訴人
      及被告均同意列為證據，本院審酌該證據之取得過程並無
      瑕疵，又與待證事實具有關聯性，證明力亦非明顯過低，
      採為本案證據具有適當性，依刑事訴訟法第159 條之5第1
      項規定，得為證據。
（二）雖被告陳稱：告訴人提出之錄音帶，沒有經過我同意就錄
      音，有妨害秘密之嫌疑，且錄音帶內容沒有錄到我義肢敲
      地的聲音，應該是有被剪接，應無證據能力云云。惟查：
   1、按依刑法第315 條之1 及通訊保障及監察法第29條第3 款
      規定『監察者為通訊之一方，而非出於不法目的者，不罰
      。』之規範目的，通訊之一方私自錄音之取證行為，如非
      出於不法目的，不惟在刑罰規範上屬於阻卻違法之事由，
      且因屬通訊一方基於保全證據之必要所實施之作為，並無
      國家機關行為之介入，當非通訊保障及監察法所規範之行
      為，要無先聲請令狀許可之問題，自亦不發生有類似公務
      員違法偵查取得證據之情形，其所取得之證據應有證據能
      力；次按偵查機關『違法』偵查蒐證與私人『不法』取證
      ，乃兩種完全不同之取證態樣，兩者所取得之證據排除與
      否，理論基礎及思維方向應非可等量齊觀，私人不法取證
      ，難以證據排除法則作為其排除之依據及基準，應認私人
      所取得之證據，原則上無證據排除原則之適用（最高法院
      97年度台上字第560 號、97年度台上字第734 號判決意旨
      參照）。故本件告訴人所提出之錄音帶，係為保護自身權
      益所為之錄音，並非出於刻意陷害被告之不法目的，應有
      證據能力無訛。且其具有阻卻違法事由，亦無構成妨害秘
      密之可能。
   2、另就錄音帶有被剪接部分，被告並未提出任何積極證據以
      實其說，亦未明確指出何處遭剪接，是上開辯詞應僅係被
      告所為之空泛臆測之詞。且經本院當庭勘驗由本院自卷附
      告訴人所提供之對話錄音帶後，可知當事人間之對話內容
      連續，並未有無法銜接、錯置之情形發生，即錄音過程堪
      稱順暢、一氣呵成。是被告前開所辯，委無足採，上開卷
      附之對話錄音帶應有證據能力。
二、訊據被告於本院審理中坦認其於告訴人所提出之錄音帶內容
    中，確有對告訴人辱罵「不要臉」乙情，惟矢口否認起訴書
    所載之公然侮辱犯行，並辯稱：那個錄音帶的聲音雖然是我
    的，但內容是我們97年3 月17日在大華派出所調解的過程，
    不是起訴書所載之97年3 月12日在鳳山簡易庭的經過，不能
    證明我有在鳳山簡易庭罵丙○○云云。經查：
（一）乙○○配偶甲○○與丁○○於97年3 月12日因支付命令案
      件出庭應訊，由乙○○陪同甲○○出庭，丙○○陪同丁○○出庭等情，業據被告自承在卷，核與證人丁○○、丙○○、甲○○於本院審理中證述相符（本院卷第42-47 頁）
      。此部分事實，堪信為真。
（二）且經本院當庭勘驗告訴人丙○○所提出之錄音帶，其內容
      如下：
      劉：出去，不要擾亂法庭，出去。
      陳：妳叫妳老公不要再來騷擾我。
      張：我哪裡有去騷擾妳？
      吳：妳叫人來......。
      劉：你不要騙了，已經有了二十幾個女的被騙。
      陳：你騙人在先。
      張：你騙人在先。
      陳：你騙人在先，被我揭穿，你吹破牛皮。
      張：不要臉、不要臉（聲音漸小）
      陳：我可以告你，你誣告我，詐欺你的頭，我把它錄音下
          來。
      被告對於勘驗結果，就在場人員及所述內容均認無誤，亦
      自承其係講述「不要臉」字句之人，此有本院勘驗筆錄1
      份（見本院卷第19頁）可佐。可見錄音當時有被告乙○○
      、告訴人丙○○及丁○○在場，被告乙○○曾向告訴人陳
      述：「不要臉」等語之情為真。
（三）被告雖以前詞置辯，並提出當天陪同出庭之證人甲○○於
      本院審理中之證詞為證，認其並無起訴書所載之犯行，惟
      查：
   1、按以粗鄙之語言在公共場所向特定之人辱罵時，倘為其他
      不特定人可以聞見之，而其語言之含義，又足以減損該特
      定人之聲譽者，自應成立刑法第309 條第1 項之罪( 司法
      院院字第1863號解釋參照)。
   2、證人丁○○於偵詢及本院審理中均證稱：97年3 月12日是
      我告甲○○欠我錢的事情，有去鳳山簡易庭開庭，丙○○
      陪我去，我開完庭走出去，被告也跟著走出去，在法庭門
      口被告就罵丙○○「不要臉」，我在旁邊聽的很清楚，丙○○當時有在錄音，我不清楚被告為什麼要罵丙○○；當
      時在場的人我不認識，是等候要開庭的人等語（偵卷第14
      0 頁，本院卷第42頁背面-44 頁）。本院審酌證人丁○○
      係與被告之配偶甲○○有債務問題，其與被告、告訴人間
      並無特殊利害關係，當不至於為不實陳述。佐以上開錄音
      內容皆為被告與告訴人及丁○○間之相互叫囂言語，顯係
      出於雙方氣憤情緒所為之言詞，應係情緒之直接反應，而
      衡情一般人處於氣急敗壞之情緒下，自無可能再蓄意為誤
      導或虛構之言詞，是上開錄音內容之證明力甚高。又證人
      丙○○於偵詢及本院審理中均證稱：當天下午5 時許，在
      鳳山簡易庭，我陪丁○○出庭，被告在法庭外罵我「不要
      臉」等語（偵卷第3-4 頁、第127-129 頁，本院卷第44-4
      6 頁）。雖其與被告居於利害相反之角色，難保無誣陷被
      告之情，惟其所述內容與證人丁○○之證述及本院勘驗筆
      錄相符，是其所述，應可信為真。再依上開勘驗內容可知
      ，丁○○於錄音開頭即稱：「出去，不要擾亂法庭，出去
      」，顯見當時丁○○、丙○○與被告均身在鳳山簡易庭，
      且錄音當時應已開完庭，否則在開庭前雙方均尚未進入法
      庭，怎會有「出去」等言詞。而被告對其於97年3 月12日
      陪同甲○○前往鳳山簡易庭出庭應訊乙情，亦自承在卷，
      已如前述，顯見被告確係於當天陪同甲○○出庭後，在鳳
      山簡易庭法庭外之走廊上，對丙○○為上開「不要臉」之
      供述無訛，而非如被告所述，係之後在大華派出所調解時
      之錄音。
   3、被告雖提出證人甲○○之證述，惟證人甲○○於本院審理
      中先證稱：我與被告是夫妻關係，97年3 月12日丁○○告
      我清償債務，我們開庭之前我就發現丁○○、丙○○有帶
      2 個流氓來，我們就有在法庭的走廊外發生爭吵，後來開
      庭時我有向法警跟法官報告，開庭後，因為我們會害怕，
      所以法官就請丙○○跟那2 個黑道留在法庭，讓我們先走
      ，我們在離開法院時，直到停車場前都沒有遇到丙○○；
      後改口稱：當天開庭結束後，因為丁○○他們先走，我們
      後走，而且他們走樓梯，我們坐電梯，所以都沒有遇到，
      直到停車場才有再爭吵；又稱：開庭後在走廊間，我與丁○○有就債務問題爭吵等語（本院卷第46-47 頁）。則其
      對於開庭結束後，與丁○○、丙○○有無在走廊上對話；
      係丁○○、丙○○先離開法庭，抑或被告與其先離開法庭
      等情，前後供述均有不一，於交互詰問過程中亦一再迴避
      問題，其證述之可信性已有可疑。況其與被告為夫妻關係
      ，情誼致深，難認無迴護被告之可能，是尚難單憑其證述
      而為有利被告之認定。
   4、被告雖又辯稱：我的腳將有義肢，走路會有扣扣扣的聲音
      ，那天如果真的在走廊上遇到，應該會有錄到我走路的聲
      音，但是錄音都沒有云云，即認告訴人有剪接錄音帶之情
      。而觀之本院勘驗告訴人提出之錄音帶過程中，並無重物
      撞擊地面之扣扣扣聲響，但被告在論及「不要臉」詞句時
      ，其聲音確有漸遠漸小之情。然被告雖裝有義肢，錄音過
      程中是否有行走或站立定點而為之，均不影響其公然侮辱
      之情節，且告訴人錄音時並非與被告貼身站立，而係保有
      固定距離，是否可以錄到被告義肢敲擊地面之聲音，亦非
      無疑。又被告在論及「不要臉」時，聲音有漸遠漸小之情
      ，僅代表被告與告訴人間距離拉遠，尚無法因而認定係被
      告在走遠，或告訴人在走遠，或2 人均漸行漸遠，故告訴
      人所提出之錄音雖未錄及被告義肢敲擊地面之聲響，亦無
      法單以此節，即認告訴人所提出之錄音帶有遭人剪貼之情
      。是被告此部分所辯，尚難採信。
   5、被告又辯稱：當天開庭係針對丁○○與甲○○之民事清償
      債務案件，與丙○○無關，丙○○在場實有違經驗及論理
      法則；而且我與我太太甲○○於97年3 月17日晚上，確有
      受丙○○友人之邀，於仁武分局大華派出所，與丁○○協
      調債務問題，當時因丙○○先辱罵我「不要臉」，我才會
      回罵「你才不要臉」，應該是被移花接木到本件告訴人所
      提出之錄音帶中，並聲請將該錄音帶送刑事警察局鑑定是
      否為變造之錄音內容云云。惟告訴人丙○○於97年3 月12
      日陪同丁○○前往鳳山簡易庭開庭乙節，業據證人丁○○
      於偵詢及本院審理中證述明確，已如前述，而法院為一公
      開場所，任何人均得在場旁聽，當事人親友亦可陪同出庭
      ，是丙○○於當日在庭，並無惟經驗或論理法則之虞，被
      告前開所辯，顯有誤會。再被告雖稱告訴人係將被告於大
      華派出所所述之「你才不要臉」，剪接於其提出之錄音帶
      上，惟衡以錄音帶係經由卡匣中黑色磁帶之壓痕而為不同
      聲音或音量之呈現，若經剪接，該黑色磁帶會有接點而不
      平整，播放時應出現明顯跳格之聲音，而為避免此種明顯
      跳格情形發生，應儘量減少剪接處，以免容易遭人察覺，
      而上開錄音帶經本院當庭勘驗，並放大播放音量，於被告
      陳述「不要臉」字句前後，均未出現跳格聲響，而於被告
      敘及「不要臉」之字句時，更有聲音漸小之情，實與一般
      錄音剪接均係相同音量、相同字句、重複出現之情有別，
      可見該錄音帶錄音過程連續無中斷，並無剪接之情，而該
      錄音帶既已可明確認定無剪接之情，自無再送鑑定之必要
      ，併予敘明。
   6、由上開勘驗結果及證人丁○○之證詞配合以觀，可知被告
      乙○○確實有於97年3 月12日，在鳳山簡易庭走廊上，以
      「不要臉」之言詞向告訴人進行謾罵，此等言詞在客觀上
      足以貶損告訴人之社會評價，為輕蔑他人、使人難堪之語
      ，而本件案發地點又係開放之法院走廊，並經證人丁○○
      於偵詢中供稱：當時在場的人我不認識，是等候要開庭的
      人等語（偵卷第140 頁），可見現場屬不特定或多數人所
      得共見共聞之公共場所，故由被告於上開時、地所為之上
      開言詞本身以觀，被告在主觀上顯然有公然侮辱告訴人之
      犯意無訛。是被告所為，實已與刑法第309 條第1 項公然
      侮辱罪之要件相當。
   7、被告雖又聲請傳喚當日開庭之法官及站庭之法警，並聲請
      調閱當日開庭之錄音光碟，惟本件被告犯行係在法庭外之
      走廊上為之，並非在開庭時所為，而被告所聲情之前開證
      據資料，均僅能證明被告在法庭內之活動，對於其是否有
      於法庭外之走廊上為上開犯行無涉，自無傳喚及調閱之必
      要，附此敘明。
（四）本件事證明確，被告公然侮辱犯行，已堪認定，應依法論
      科。
三、核被告所為係犯刑法第309 條第1 項公然侮辱罪。至被告前
    雖因犯詐欺罪，經本院以95年度簡字第7120號判決判處有期
    徒刑4 月，再經本院管轄之第二審合議庭於以95年度簡上字
    第1477號判決改判有期徒刑5 月確定，嗣於96年10月26日繳
    納易科罰金而執行完畢，此有臺灣高等法院被告前案紀錄表
    1 份在卷可按。然被告所為之本件公然侮辱犯行，其最重本
    刑為拘役，並非有期徒刑以上之罪，則被告雖受有期徒刑執
    行完畢，惟其於五年之內故意再犯之罪既非有期徒刑以上之
    罪，依法不得論以累犯（參照刑法第47條第1 項），公訴人
    請求依累犯之規定加重其刑，容有誤會。爰審酌被告公然以
    足以減損個人社會聲譽之言語侮辱告訴人，藉以發洩個人不
    滿情緒，顯極不尊重告訴人之人格尊嚴，守法意識亦有不足
    ，且迄今尚未與告訴人達成和解，及其犯罪動機、目的、手
    段及對告訴人社會評價所生危害等一切情狀，量處如主文所
    示之刑，並諭知易科罰金之折算標準如主文所示。
據上論斷，應依刑事訴訟法第299 條第1 項前段，刑法第309 條
第1 項、第41條第1項前段，判決如主文。
本案經檢察官許怡萍到庭執行職務。
中    華    民    國    99    年    5     月    24    日
                刑事第十二庭  審判長法  官  黃建榮
                                    法  官  王品惠
                                    法  官  楊珮瑛
以上正本證明與原本無異。
如不服本判決應於收受送達後10日內向本院提出上訴書狀，並應
敘述具體理由；如未敘述上訴理由者，應於上訴期間屆滿後20日
內向本院補提理由書（均須按他造當事人之人數附繕本）「切勿
逕送上級法院」。
中    華    民    國    99    年    5     月    25    日
                                    書記官  郭南宏
附錄本件論罪科刑法條全文
中華民國刑法第309條第1項
（公然侮辱罪）
公然侮辱人者，處拘役或三百元以下罰金。

司法院資訊處製作；財團法人民間司法改革基金會備份。
